臺灣高等法院民事判決
                                    108年度家上字第181號
上  訴  人  甲○○ 
            乙○○ 
            丙○○  
            丁○○ 
共      同
訴訟代理人  楊永芳律師
            陳傳岳律師
上  一  人
複 代理 人  李維中律師
被 上訴 人  戊○   
訴訟代理人  范值誠律師
複 代理 人  林桓誼律師
上列當事人間請求確認婚姻關係不存在事件，上訴人對於中華民
國108年4月10日臺灣臺北地方法院108年度婚字第59號第一審判
決提起上訴，並為訴之追加，本院於108年12月10日言詞辯論終
結，判決如下：
    主  文
追加之訴駁回。
上訴駁回。
第二審訴訟費用及追加之訴費用均由上訴人負擔。
    事實及理由
一、按第二審為訴之變更或追加，非經他造同意，不得為之，但
    請求之基礎事實同一者不在此限，民事訴訟法第446條第1項
    、第255條第1項第2款定有明文。本件上訴人於原審主張其
    之被繼承人張○○與被上訴人間僅有結婚登記，並未有公開儀
    式及二人以上之證人，其二人間婚姻關係不存在等語，並為
    聲明：確認上訴人之被繼承人張○○與被上訴人間之婚姻關係
    不存在。嗣於本院審理中，另主張張○○與被上訴人間結婚不
    符合法定要件即欠缺公開儀式及二人以上之證人，而為追加
    先位聲明：確認張○○與被上訴人間之婚姻無效。核其所為，
    追加與原起訴請求均為同一基礎事實，核與前揭規定相符，
    應予准許。
二、上訴人主張：張○○為上訴人之父親，於民國107年3月4日死
    亡，雖戶籍謄本上記載張○○與被上訴人於91年6月26日結婚
    ，並於同年7月1日辦理結婚登記，然張○○與被上訴人間並無
    結婚之公開儀式及二人以上之證人，與修正前民法第982條
    規定結婚之要件不符。爰訴請確認張○○與被上訴人間之婚姻
    關係不存在。（原審判決上訴人敗訴，上訴人不服，提起上
    訴，並於本院為訴之追加，主張因張○○與被上訴人間並無公
    開儀式及二人以上之證人，而結婚無效）。並於本院聲明：
    ㈠追加聲明即先位聲明：確認張○○與被上訴人間婚姻無效。㈡
    上訴聲明即備位聲明：⒈原判決廢棄。⒉確認張○○與被上訴人
    間婚姻關係不存在。
三、被上訴人則以：其與張○○於91年7月1日向戶政機關辦理結婚
    登記，依法推定有婚姻關係存在。且其與張○○於91年6月26
    日在臺北市天廚飯店舉行婚宴，乃有公開儀式及二人以上證
    人等語，資為抗辯。並於本院答辯聲明：追加之訴及上訴均
    駁回。
四、關於親屬之事件，在民法親屬編施行前發生者，除本施行法
    有特別規定外，不適用民法親屬編之規定；其在修正前發生
    者，除本施行法有特別規定外，亦不適用修正後之規定。關
    於親屬之事件，除施行法有特別之規定外，不適用修正後之
    規定，民法親屬編施行法第l條定有明文。現行民法第982條
    規定係於96年5月23日修正，於公布後1年施行，張○○與被上
    訴人於91年7月1日向戶政事務所辦理結婚登記，登記結婚日
    期為91年6月26日，有結婚登記申請書可稽（見原審卷第105
    頁），則本件張○○與被上訴人結婚之效力如何，自應適用96
    年5月23日修正前之民法（下稱修正前民法）第982條規定。
五、按確認法律關係之訴，非原告有即受確認判決之法律上利益
    者，不得提起，民事訴訟法第247條第1項前段定有明文。所
    謂即受確認判決之法律上利益，係指因法律關係之存否不明
    確，致原告在私法上之地位有受侵害之危險，而此項危險得
    以對於被告之確認判決除去之者而言。本件上訴人主張張○○
    與被上訴人結婚乃欠缺修正前民法第982條第1項所定公開儀
    式及二人以上之證人之要件，其二人間婚姻關係應屬無效或
    不存在乙情，既為被上訴人所否認，是上訴人對於張○○與被
    上訴人間之婚姻關係是否已經合法成立，尚有爭執；又其二
    人間婚姻關係之存否，攸關其二人夫妻關係及相關權利義務
    、及身為張○○之被繼承人即上訴人之權利義務關係，足致上
    訴人法律上之地位有受侵害之危險，如經法院判決確認，當
    可除去上開不安之狀態，揆諸前揭說明，上訴人自有即受確
    認判決之法律上利益，是其提起本件確認之訴，依法有據。
六、上訴人主張張○○與被上訴人未舉行結婚之公開儀式，及二位
    以上之證人，逕於91年7月1日辦理結婚登記，故張○○與被上
    訴人間婚姻關係無效或不存在等語，然為被上訴人所否認，
    並以前開情詞置辯。經查：
  ㈠按結婚，應有公開儀式及二人以上之證人；經依戶籍法為結
    婚之登記者，推定其已結婚，修正前民法第982條規定有明
    文。又修正前民法第982條第2項規定乃係就程序上移轉舉證
    責任所為之特別規定，如已依戶籍法之規定辦妥結婚登記，
    自應推定其已結婚，當事人如否認兩造間已結婚，依上開規
    定，即應由其負舉證責任。而所謂公開儀式，只須結婚當事
    人舉行定式之禮儀，使不特定人得以共見共聞，認識其為結
    婚為已足，至於當時舖排穿戴為何，在非所問。宴客如係為
    表達結為夫婦之意義而舉行，而此意義又為與宴者所瞭解，
    ，亦不失為公開之結婚儀式。
  ㈡被上訴人與張○○既已依戶籍法為結婚登記之婚姻關係，自應
    推定合法有效，上訴人否認該婚姻關係，自應就欠缺婚姻合
    法要件舉證證明之，倘不能舉證以證實其主張，則被上訴人
    就其抗辯事實即令不能舉證，或所舉證據有所疵累，亦應駁
    回該否認上訴人之請求。上訴人主張張○○與被上訴人未曾舉
    行公開之結婚儀式，且無二人以上之證人，無非係以被上訴
    人並未提出天廚婚宴當天之照片，且其為張○○之子女，不知
    道張○○與被上訴人結婚，也未受邀參加婚宴，及證人朱○○之
    證述為據。惟查：
  ⒈證人葉○於原審證稱：我常去張○○家打麻將，約一週一次，有
    一天張○○說要請我們吃飯，我說常常見面還請什麼吃飯，張
    ○○說他有大事情要宣布，他要結婚了，要請我們喝喜酒，到
    天廚吃飯，在天廚吃飯當天是吃中午，大概有10來個人一桌
    ，張○○的姊姊、姊夫也在場，但沒有張○○之子女在場，在場
    之人都是打牌的朋友，張○○還特別拿出結婚證書給我們看，
    當天我們有敬張○○，張○○講他與被上訴人今天結婚，我們還
    恭喜他們，並跟他們敬酒等語（見原審卷第54至55頁）；證
    人庚○○於原審亦證稱：於張○○與被上訴人結婚前，我常到張
    ○○家打麻將，被上訴人就幫我們泡茶、做飯，張○○說被上訴
    人是他太太，我也有參加張○○與被上訴人之婚禮，張○○打電
    話說要請我們吃飯，我問為什麼吃飯，他說他要結婚了，我
    說我一定到，當天是在天廚吃中飯，張○○有介紹他姊姊及姊
    夫，並沒有介紹張○○的孩子，只請客一桌，張○○有拿結婚證
    書給我們看一下等語（見原審卷第55至56頁）。足見張○○與
    被上訴人確有舉辦婚宴，而上開婚宴係為表達張○○與被上訴
    人結為夫婦之意義而舉行，且均與宴會者所瞭解，當天參加
    張○○與被上訴人在天廚所舉行婚宴之客人就有10來個人，亦
    足認有二人以上之證人，得以讓不特定之第三人均得共聞共
    見，是宴客即為公開儀式之結婚儀式。
  ⒉上訴人聲請訊問之證人朱○○雖於原審證述：我父母出席任何
    事情，我通常都會陪同，於91年間我父母已經81、82歲，他
    們不可能出門，我都不知道，而且他們不可能參加張○○之婚
    宴而不跟我說，我從來沒聽說過這件事，我跟我父母住的很
    近，我與我父母經常通電話，且我父母出門，我一定會陪同
    ，尤其出遠門，因我母親己○○曾於99年間病後身體很虛弱，
    隔了1、2年才恢復。且張○○非常節儉，2次結婚時及離婚都
    花了很多錢，所以我母親才反對張○○再婚，只要有人陪伴就
    好了，張○○非常聽我母親的話，而且我母親如果知道張○○結
    婚的話，不可能不會讓我們做子女的知道，因為我母親很活
    潑，跟我感情非常好，且無話不說等語（見原審卷第148至1
    52頁）。惟證人朱○○既證稱其並未與其父母同住，其父母是
    否凡事會告知，純係其之臆測；且己○○雖於99年間病後身體
    很虛弱，隔了1、2年才恢復，不可能出遠門，乃相隔張○○與
    被上訴人於91年6月26日舉行婚宴7、8年，尚難認己○○無法
    出席該婚宴。又被上訴人辯稱：張○○之姊姊己○○及姊夫有於
    91年6月26日天廚宴客時到場等語（本院卷第260頁），業經
    證人葉○、庚○○於原審證述：當天張○○與被上訴人在天廚宴
    客時約有十多人，且張○○有介紹在場其中二人為張○○之姊姊
    及姊夫等語（見原審卷第54至56頁）明確。足認張○○之姊姊
    己○○及姊夫辛○○，於張○○與被上訴人於91年6月26日在天廚
    舉行婚宴時確有到場。則證人朱○○之證詞，並不足以推認張
    ○○與被上訴人結婚未具備公開儀式及二人以上之證人。
  ⒊上訴人雖主張其為張○○之子女，竟不知道張○○與被上訴人結
    婚，也未被通知或參加婚禮宴客，被上訴人與張○○並無公開
    儀式及二人以上之證人等語，惟上訴人亦陳稱：張○○與被上
    訴人結婚前、後並未與上訴人同住，張○○係與被上訴人同住
    ，又張○○與被上訴人結婚前曾已有過3段婚姻等語；且被上
    訴人陳稱其有問張○○為什麼不找他的子女一起參加，張○○說
    因為我們年齡差距有點過大，他自己的事情他自己決定就好
    等語（見本院卷第264頁）。衡諸張○○（18年生）於91年6月
    26日天廚舉行宴客時年齡已72歲有餘，其之前曾有過3段婚
    姻，其與被上訴人（46年生）年齡相差28歲，被上訴人之抗
    辯尚非無稽。又婚姻是否成立，非以親屬到場並知悉為要件
    ，上訴人為張○○之子女固曾參與張○○前2次再婚之婚禮，縱
    未被通知參加被上訴人與張○○與被上訴人於天廚之婚宴，不
    知張○○與被上訴人結婚，亦難遽推認張○○與被上訴人間無結
    婚之公開儀式及二人以上之證人。
  ⒋上訴人另雖主張結婚證書上字跡均為同一人之筆跡等語。惟
    依修正前民法第982條規定之結婚之要式行為並不包含書面
    契約即結婚證書。且結婚時之證人，無論是否簽名於結婚證
    書之人，均以曾經到場者為限，若未親到，雖委託他人在結
    婚證書內代為簽名蓋章，仍不得認為證人，是結婚之證人無
    須在結婚證書上親自簽名或蓋章。如前所述，證人庚○○、葉
    ○、己○○、辛○○與張○○在天廚舉辦婚宴之其他人等既已在被
    上訴人與張○○舉行前揭公開儀式時（即前揭天廚宴客）到場
    見證，無論在場證人即葉○、庚○○、己○○、辛○○該結婚證書
    上親自簽名或蓋章，均不影響在場證人之適格。又乙○○雖非
    張○○與被上訴人之結婚介紹人，並於張○○與被上訴人在天廚
    宴客時未在場，為兩造所不爭執，惟乙○○未在場且未親自於
    結婚證書上介紹人欄內親自簽名或蓋章，因結婚證書並非結
    婚之要式行為之一，亦不生影響張○○與被上訴人間結婚之效
    力。故上訴人此部分之主張，亦不可採。至上訴人另主張被
    上訴人並未提出天廚宴客當天之照片等語，而被上訴人於本
    院陳稱：天廚宴客當天相機壞掉，故無相片等語（見本院卷
    第261頁），如前所述，本件應由上訴人就張○○與被上訴人
    結婚無公開儀式及二人以上之證人負舉證之責任，是被上訴
    人雖無天廚宴客當天之照片，亦難遽認張○○與被上訴人結婚
    無公開儀式及二人以上之證人。
  ⒌從而，張○○與被上訴人已於91年6月26日在天廚餐廳以公開宴
    客方式，表達其二人結為夫妻，且為多位參與宴會者所瞭解
    ，應認係以公開宴客方式行結婚儀式，已有結婚之事實，張
    ○○與被上訴人間之婚姻關係應認為成立且有效，而非結婚無
    效，且婚姻關係不存在。
六、綜上所述，上訴人先位即追加之訴請求確認張○○與被上訴人
    間婚姻無效，為無理由，應予駁回；備位之訴請求確認張○○
    與被上訴人間婚姻關係不存在，亦為無理由，不應准許。原
    審就前揭備位之訴部分，為上訴人敗訴之判決，並無不合。
    上訴意旨指摘原判決不當，聲明廢棄改判，為無理由，應予
    駁回。
七、上訴人雖聲請本院命被上訴人提出張○○於91年所寫記事本（
    下稱系爭記事本），欲證明張○○與被上訴人結婚無公開儀式
    及二人以上證人，惟被上訴人否認有系爭記事本之存在且由
    其持有，而上訴人僅以其所提張○○所寫91年7月以後之記事
    本，而主張張○○有每日書寫記事本之習慣且有系爭記事本存
    在且由上訴人持有中等情，然上訴人並未舉證證明確有系爭
    記事本存在且由上訴人持有乙節，又張○○與被上訴人確有在
    天廚舉辦婚宴，有公開儀式及二人以上之證人等情，業經證
    人葉○、庚○○證述明確，且經本院認定如前述，並無命被上
    訴人提出之必要，上訴人之聲請為無理由。又本件事證已臻
    明確，兩造其餘之攻擊或防禦方法，經本院斟酌後，認為均
    不足以影響本判決之結果，爰不逐一論列，附此敘明。
八、據上論結，本件上訴人追加之訴及上訴均為無理由，依家事
    事件法第51條，民事訴訟法第449條第1項、第78條，判決如
    主文。
 
中    華    民    國    108   年    12    月    19    日
                  家事法庭
                      審判長法  官  徐福晋晋晋
                            法  官  湯美玉
                            法  官  陳月雯 
正本係照原本作成。
如不服本判決，應於收受送達後20日內向本院提出上訴書狀，其
未表明上訴理由者，應於提出上訴後20日內向本院補提理由書狀
（均須按他造當事人之人數附繕本）上訴時應提出委任律師或具
有律師資格之人之委任狀；委任有律師資格者，另應附具律師資
格證書及釋明委任人與受任人有民事訴訟法第466 條之1第1項但
書或第2項（詳附註）所定關係之釋明文書影本。如委任律師提
起上訴者，應一併繳納上訴審裁判費。
中    華    民    國    108   年    12    月    23    日
                            書記官  侯雅文
附註：
民事訴訟法第466條之1（第1項、第2項）：
對於第二審判決上訴，上訴人應委任律師為訴訟代理人。但上訴
人或其法定代理人具有律師資格者，不在此限。
上訴人之配偶、三親等內之血親、二親等內之姻親，或上訴人為
法人、中央或地方機關時，其所屬專任人員具有律師資格並經法
院認為適當者，亦得為第三審訴訟代理人。